【裁判字號】    97,國,29
【裁判日期】    981125
【裁判案由】    國家賠償
【裁判全文】
臺灣板橋地方法院民事判決                97年度國字第29號
原      告  甲○○
            丁○○
共      同
訴訟代理人  邱群傑律師
複代  理人  賴志凱律師
被      告  臺北縣政府工務局
法定代理人  丙○○
訴訟代理人  張瑞釗律師
上列當事人間請求國家賠償事件，經本院於民國98年10月7 日言
詞辯論終結，判決如下：
    主      文
原告之訴及假執行之聲請均駁回。
訴訟費用由原告甲○○負擔百分之五十三，餘由原告丁○○負擔
。
    事實及理由
一、程序方面：
（一）按依國家賠償法請求損害賠償時，應先以書面向賠償義務
      機關請求之。賠償義務機關對於前項請求，應即與請求權
      人協議。協議成立時，應作成協議書，該項協議書得為執
      行名義。賠償義務機關拒絕賠償，或自提出請求之日起逾
      30日不開始協議，或自開始協議之日起逾60日協議不成立
      時，請求權人得提起損害賠償之訴，國家賠償法第10條第
      1項、第11條第1項分別定有明文。查原告甲○○、丁○○
      主張其等於民國95年9 月12日分別向被告（改制前賠償義
      務機關為臺北縣政府）申請營利事業登記證（下分別稱甲
      、乙營登案，或合稱營登案），詎被告故意否准原告之申
      請，原告就其所受損害，於97年6 月27日分別依國家賠償
      法第10條規定，以書面向被告請求賠償，惟被告自97年6
      月30日收文迄今已逾30日，仍未與原告協議等情（本院卷
      第59頁），業為被告所不爭執，是原告起訴時已履行前揭
      法條之前置程序規定，合先敘明。
（二）被告法定代理人原為李四川，嗣於本件訴訟進行中之98年
      8 月25日變更為丙○○，並具狀聲明承受訴訟，有民事承
      受訴訟狀、臺北縣政府令附卷可稽（本院卷第272至275頁
      ），本院已於98年10月7 日將聲明承受訴訟狀繕本送達原
      告（本院卷第272 頁），附此指明。
（三）被告未於最後言詞辯論期日到場，核無民事訴訟法第386
      條各款所列情形，爰依原告聲請由其一造辯論而為判決。
二、原告主張：緣原告甲○○、丁○○自95年4 月20日起，就訴
    外人乙○○所有坐落門牌號碼為臺北縣永和市○○路之499-
    1、499 -2、499-3、499-5、499-6號房屋（下合稱甲建物，
    由原告甲○○承租）、499-7 至499-11號房屋（下合稱乙建
    物，由原告丁○○承租；甲、乙建物下或合稱相關建物），
    約定租期自95年4月20日至98年4月19日止，甲、乙建物之租
    金各為每月新臺幣（下同）100,000 元，俾原告分別申設「
    神奇龍電子遊戲場」、「多多龍電子遊戲場」以經營電子遊
    戲場業務。原告遂各自向臺北縣政府（下稱縣府）申請設立
    營業項目為「J701010 」之電子遊戲場業，因原告所執上開
    房屋86變字第163 號使用執照之變更用途係為「遊藝場」，
    與「電子遊戲場」分屬不同之使用項目，原告為取得用途為
    「電子遊戲場」之使用執照，以憑辦理營登案之設立登記，
    原告復於95年5 月24日分向縣府申請辦理變更使用執照用途
    為「電子遊戲場」（下分稱甲、乙變照案，或合稱變照案）
    。詎料，縣府於95年間辦理原告變照案之申請，故意違背最
    高行政法院94年11月22日庭長聯席會議決議之意旨，援引業
    經該決議認定不合法的縣府90年4 月23日北府城開字第1452
    66號公告（下稱系爭公告），即電子遊戲場應距離學校、醫
    院1,000公尺以上為據，作為縣府於95年6月27日分別以北府
    工建字第0950410673、0950410670號函，拒絕原告甲○○、
    丁○○之甲、乙變照案之違法處分（下分別稱甲、乙變照案
    否准處分，或合稱變照案否准處分，嗣均經訴願機關認定違
    法，撤銷發回縣府）。縣府違法駁回變照案，致原告嗣後無
    法再依縣府之指示補正建築物用途為「電子遊戲場」之使用
    執照，終遭縣府於95年11月7、8日分別以北府建登字第0953
    045419、0953045420號函，駁回原告甲○○、丁○○甲、乙
    營登案之申請（下分別稱甲、乙營登案否准處分，或合稱營
    登案否准處分）。縣府屢次以與地方制度法第28條第2 款規
    定不符的系爭公告違法拒絕原告申請，已經訴願機關內政部
    數次撤銷發回，命縣府重新處分；綜觀縣府上開違法處分，
    無非是為避免電子遊戲場業的社會負面觀感之政策性目的，
    為貫徹對電子遊戲場嚴格把關政策，縱明知原告之變照案、
    營登案申請均為其所受理，卻為政策目的而違法駁回，顯悖
    於依法行政原則。縣府承辦人員承辦上開業務，明知系爭公
    告欠缺地方制度法之授權，並非合法，且建築物地點應距離
    學校、醫院若干公尺，非為其應行審查事項，竟逾越其審查
    範圍，援引違法之系爭公告違法否准原告申請，其執行職務
    行使公權力，即有故意或過失不法侵害原告之營業權。次查
    縣府辦理變照案如依法審查，自其收文之日起只需耗費1 個
    月即可完成審查核准發照，若非縣府違法否准原告變照案之
    申請，原告自95年5月24日申請時起，至遲在95年6月底之前
    即可取得建物用途為「電子遊戲場」之使用執照，並可遵照
    縣府指示，於95年11月3 日補正期間屆滿之前，提出該文件
    以憑辦理營登案之申請，獲准經營電子遊戲場業務。又原告
    需先承租相關建物取得使用權後，方能持相關建物之使用執
    照申請變照案，業經內政部90年6 月20日（90）臺內營字第
    9084136 號函（下稱內政部函）要求原告檢附申請位址經室
    內裝修專業設計人員簽章之室內裝修圖說及現場照片可知。
    是縣府違法否准原告變照案之申請，顯與嗣後原告營登案申
    請遭駁回、無法經營電子遊戲場業務具有相當因果關係。再
    者，原告經營電子遊戲場需承租相關建物並購入機檯為之，
    此皆為原告營業前之準備行為。嗣因縣府違法否准原告變照
    案申請之作為，顯已故意或過失不法侵害原告之營業權，被
    告既為承受縣府辦理使用執照用途變更業務之機關，自為賠
    償義務機關，應依國家賠償法第2條第2項前段、第5條、第9
    條第3項，及民法第216條之規定，對原告負損害賠償責任。
    縣府於95年11月7、8日駁回甲、乙營登案起，至原告於97年
    6 月27日向被告請求國家賠償之日止共計19月。原告甲○○
    、丁○○分別先購入34台小公雞機檯、26台葫蘆機機檯，每
    月應可獲得之營業淨額各為48,960元、37,740元（參以營業
    稅特種稅額查定辦法第6 條所定經營電動玩具場每月銷售額
    之計算方式，並以財政部賦稅署公佈電動玩具同業利潤標準
    以20% 計算），是原告甲○○、丁○○分別受有19月預期營
    業淨利潤930,240元、711,360元之損失；另分別受有租金損
    失1,900,000元（按每月租金100,000元），租金部分均先為
    一部請求950,000元。是原告甲○○、陳定醇分別受有1,880
    , 240元、1,661,360元之損害。並聲明：被告應分別給付原
    告甲○○1,880,240元、原告丁○○1,661,360元，及均自起
    訴狀繕本送達被告翌日起至清償之日止，按週年利率5%計算
    之利息，暨以供擔保為條件之假執行宣告。
三、被告則以：按欲經營電子遊戲場，應先取得電子遊戲使用執
    照，並領取營利事業登記證，始得經營。故在經驗法則上，
    本件理應在取得電子遊戲使用變更執照，領取營利事業登記
    後始行租屋、購買機台，此可由「申請建築物使用項目更動
    」規定中並無申請人需事先租屋、購買機台作為得審項目可
    知。次依建築法第73條第1項前段、第2項前段規定可知，建
    築物應依核定之使用類組使用。其有變更使用類組及其他與
    原核定使用不合之變更者，應申請變更使用執照。原告於95
    年5 月24日向縣府申請變照案，因需領取使用變更執照以辦
    妥營利事業登記證，始得檢附營利事業登記證申請營利事業
    設立登記，是原告未完成上開程序即於95年4 月20日遽先租
    屋、購買機台，無論依據相關法規及經驗法則，皆依法無據
    。繼依建築物使用類組及變更使用辦法第10條規定、內政部
    函說明二可知，有關申請變更使用執照或使用項目更動申報
    ，應檢附經室內裝修專業設計人員簽章之室內裝修圖說及現
    場照片，俾確認現況究有無涉及室內裝修行為，如有，則應
    先行辦理室內裝修許可，原告竟將被告依法應查核相關建物
    是否涉有室內裝修行為事項，捏稱為「須先向該建築物所有
    權人承租房屋，取得使用權後，始能取得該建物之室內裝修
    圖說，入內拍攝現場照片」等情，顯屬無據。至於電子遊戲
    場業管理條例（下稱遊戲場條例）第9條第1項規定營業場所
    僅須距離學校醫院50公尺以上，上開距離之限制並非絕對，
    僅為一基本規範之宣示，其實際上究應以50公尺亦或1,000
    公尺為基準，乃執行上細節性及技術性規定，是系爭公告僅
    係依上開規定之精神因地制宜。是原告均未辦妥營登案，自
    無從營業，則原告並無先在95年4 月20日租用房屋及購買機
    台之必要，更無所謂損害發生等情為辯。並聲明：（一）原
    告之訴及假執行之聲請均駁回。（二）如受不利判決，願供
    擔保請准免為假執行。
四、原告主張之上開情事，業據其提出房屋租約、建築物使用項
    目申請書、最高行政法院94年11月22日庭長聯席會議決議、
    訴願決定書、營登案否准處分、變照案否准處分、建築物變
    更使用執照標準作業流程說明、訂購單、財政部賦稅署95年
    度營利事業各業所得額暨同業利潤標準、申請辦理營利事業
    登記事項應行具備文件一覽表等件為證，被告固就上開處分
    、訴願決定之真正不為爭執，惟否認原告之主張，並以上開
    情詞為辯。是被告機關公務員是否故意或怠於行使職務，侵
    害原告之利益，原告是否得請求國家賠償，厥為本件重要之
    爭執。
五、按公務員於執行職務行使公權力時，因故意或過失不法侵害
    人民自由或權利者，國家應負損害賠償責任。公務員怠於執
    行職務，致人民自由或權利遭受損害者亦同。國家賠償法第
    2條第2項定有明文。原告依上開規定請求被告賠償損害，須
    以公務員職行職務有故意過失與違法性為必要，法條文義甚
    明。是依「金門縣物資供銷處承辦人．．．認定上訴人之營
    業所無獨立之門戶及同一住址已取得一個菸酒許可證，適用
    上述行政釋示，駁回上訴人之申請，金門縣政府亦據此答復
    上訴人之陳情，核屬依令行政，尚難認屬不法。上開行政處
    分嗣雖因上級機關福建省政府採取不同見解，而遭撤銷，但
    仍不得因而推定被上訴人在被撤銷前所為之行政處分，即屬
    不法。上訴人主張上開檢討會之決議違背法令，被上訴人依
    據該會決議作成之行政釋示所為之行政處分為非法，殊不足
    採。」（最高法院88年度臺上字第1760號判決意旨參照）。
    本件原告係主張縣府違法否准原告變照案之申請，顯已故意
    或過失不法侵害原告之營業權，並與嗣後原告營登案申請遭
    駁回、無法經營電子遊戲場業務具有相當因果關係，被告既
    為承受縣府辦理使用執照用途變更業務之機關，自為就原告
    所受損害負賠償責任等情，惟為被告所否認。茲析述如下：
（一）縣府於90年4 月23日以系爭公告，對其境內商業區依遊戲
      場條例申請設立電子遊戲場業時，規範其營業場所應距離
      國民中、小學、高中、職校、醫院1,000 公尺以上距離之
      事實，已據兩造所不爭執，因系爭公告係縣府所頒布，縣
      府轄下公務員對於上開命令並無審核之權限，自應依據上
      開法令執行職務，是縣府轄下之被告機關公務員於95年間
      以原告營業場所距離國小、國中、高中、高職及醫院未達
      1,000 公尺以上為由，駁回原告變照案之申請，核屬依令
      行政，雖嗣因訴願決定採取不同見解而遭撤銷，揆諸前揭
      最高法院判決要旨，仍不得因而推定被告在被撤銷前為之
      行政處分即屬不法。
（二）按公務人員對於長官監督範圍內所發之命令有服從義務，
      如認為該命令違法，應負報告之義務；該管長官如認其命
      令並未違法，而以書面下達時，公務人員即應服從；其因
      此所生之責任，由該長官負之；但其命令有違反刑事法律
      者，公務人員無服從之義務，公務人員保障法第17條第1
      項定有明文。查縣府發布對其境內商業區依遊戲場條例申
      請設立電子遊戲場業時，規範其營業場所應距離國民中、
      小學、高中、職校、醫院1,000 公尺以上距離之命令即系
      爭公告，並未違反刑事法律，被告機關公務員有服從之義
      務；如被告機關公務員擅自棄系爭公告之命令而不顧，對
      於距離國民中、小學、高中、職校、醫院未滿1,000 公尺
      距離之電子遊戲場業之申請均予核准，必將遭被告機關以
      瀆職移送法辦，是被告機關公務員依據系爭公告之命令駁
      回被告變照案之申請，自難認係違法，否則，被告機關公
      務員之職務行使將失去保障。
（三）按行政處分是否無效或違法，應先由行政爭訟程序確定之
      ，倘行政法院對於行政處分之違法性已有認定，民事或刑
      事法院就此即不得再為實體審查而為相左之認定，最高法
      院93年度臺上字第2014號判決固著有明文。惟查違法之行
      政處分，或係行政命令合法、然為行政處分之公務員違法
      ，或係行政命令違法、但為行政處分之公務員並未違法所
      造成。因此，行政處分違法有可能係行政命令違法，亦有
      可能係為行政處分之公務員違法，並不能因行政處分經認
      定違法，即認為行政處分之公務員必定違法。本件變照案
      否准處分係因縣府發布系爭公告之命令，嗣經相關訴願決
      定依最高行政法院94年11月22日庭長聯席會議決議意旨認
      定違法所致，自不能因變照案否准處分經認定違法，即認
      為行政處分之被告機關公務員亦係違法。
（四）查被告機關公務員對於變照案之申請，有依據法令核駁之
      義務，而縣府系爭公告對其境內商業區依遊戲場條例申請
      設立電子遊戲場業時，規範其營業場所應距離國民中、小
      學、高中、職校、醫院1,000 公尺以上距離，被告機關公
      務員對於此項行政命令自有遵守之義務，則其依據上級機
      關所發布之行政命令否准原告變照案之申請，應認有正當
      理由確認其核駁原告之申請係屬合法，尚難認被告機關公
      務員所為駁回原告申請之行政處分係屬故意或過失侵害原
      告之權利。
    綜上，被告機關公務員於95年間駁回原告變照案之申請，係
    依據縣府系爭公告之行政命令所為之行政處分，並不具有違
    法性，亦無何故意或過失可言，是原告請求請求被告賠償其
    損害，尚乏依據。
六、綜上所述，本件原告之主張尚難可採，被告之抗辯則尚非無
    據。從而，原告依國家賠償法第2條第2項前段之規定，請求
    被告應分別給付原告甲○○1,880,240元、原告丁○○1,661
    ,360元，及均自起訴狀繕本送達被告翌日起至清償之日止，
    按週年利率5%計算之利息，均無理由，其等假執行之聲請亦
    失所附麗，應併予駁回。
七、本件事證已臻明確，兩造其餘攻擊防禦方法及舉證，經本院
    詳加審酌後，或與本件之爭執無涉，或對本件判決結果不生
    影響，爰不一一論述，併此敘明。
八、訴訟費用負擔之依據：民事訴訟法第78條。
中    華    民    國    98    年    11    月    25    日
                  民事第二庭法  官  鍾啟煌
以上正本係照原本作成。
如對本判決上訴，須於判決送達後20日內，向本院提出上訴狀，
上訴臺灣高等法院（應按他造人數提出繕本）。
中    華    民    國    98    年    11    月    25    日
                            書記官  張國仁

司法院資訊處製作；財團法人民間司法改革基金會備份。
